臺灣雲林地方法院民事判決
110年度訴字第349號
原      告  方榆楨  
訴訟代理人  林再輝律師
被      告  林萬教  
            林萬年  
            林萬坤  
            林萬金  
            林明松  

            林正南  
            林明星  
兼  上一人
訴訟代理人  林大騰  
被      告  林明豊  

            林順天  

            林文字  
            蕭秀娥  
            蕭慶雲  
            蕭秀琴  

            蕭培銘  

            蕭秀月  
           （上5人為蕭黃麗之繼承人）
上列當事人間請求分割共有物事件，本院於民國110年9月9日言
詞辯論終結，判決如下：
    主      文
被告蕭秀娥、蕭慶雲、蕭秀琴、蕭培銘、蕭秀月應就其等被繼承
人蕭黃麗所遺坐落雲林縣○○鎮○○段○○○地號、面積一二九二點六
二平方公尺應有部分六分之一土地，辦理繼承登記。
兩造共有坐落雲林縣○○鎮○○段○○○地號、面積一二九二點六二平
方公尺土地，依雲林縣西螺地政事務所民國一一０年四月一日土
地複丈成果圖所示方法分割，即：
㈠編號甲部分面積三五０點六０平方公尺土地，分歸被告林大騰、
  林正南、林明星、林明豊共同取得，並按應有部分各四分之一
  比例保持共有。
㈡編號乙部分面積二九五點七一平方公尺土地，分歸被告林文字
  取得。
㈢編號丙部分面積二一五點四四平方公尺土地，分歸被告林明松
  、林順天共同取得，並按應有部分各二分之一比例保持共有。
㈣編號丁部分面積二一五點四四平方公尺土地，分歸被告林萬教
  、林萬年、林萬坤、林萬金共同取得，並按應有部分各四分之
  一比例保持共有。
㈤編號戊部分面積二一五點四三平方公尺土地，分歸原告方榆楨
  取得。
被告林萬教、林萬年、林萬坤、林萬金、林明松、林大騰、林正
南、林明星、林明豊、林順天、林文字應分別補償被告蕭秀娥、
蕭慶雲、蕭秀琴、蕭培銘、蕭秀月如附表一所示金額。
訴訟費用由兩造依附表二訴訟費用負擔比例欄之比例負擔。
    事實及理由
壹、程序方面：
一、按當事人死亡者，訴訟程序在有繼承人、遺產管理人或其他
    依法令應續行訴訟之人承受訴訟以前當然停止。民事訴訟法
    第168條定有明文。次按第168條至第172條及前條所定之承
    受訴訟人，於得為承受時，應即為承受之聲明。他造當事人
    亦得聲明承受訴訟。聲明承受訴訟，應提出書狀於受訴法院
    ，由法院送達於他造。民事訴訟法第175條、第176條亦有明
    定。本件原起訴之被告劉玉春於訴訟繫屬中即民國110年2月
    12日死亡，被告蕭培銘為其繼承人，原告已於110年4月9日
    具狀聲明承受訴訟，有劉玉春之除戶謄本、繼承系統表、戶
    籍謄本、司法院家事事件（繼承事件）公告查詢結果在卷足
    憑，揆諸前開規定，原告聲明承受訴訟，自應予准許。
二、被告林萬金、林明松、林大騰、林正南、林明星、林明豊、
    林順天、林文字、蕭秀娥、蕭慶雲、蕭秀琴、蕭培銘、蕭秀
    月經合法通知，未於言詞辯論期日到場，核無民事訴訟法第
    386條各款所列情形，爰依原告聲請，由其一造辯論而為判
    決。
貳、實體方面：
一、原告起訴主張：坐落雲林縣○○鎮○○段000地號、面積1,292.6
    2平方公尺土地（下稱系爭土地）為原告與被告林萬教、林
    萬年、林萬坤、林萬金、林明松、林大騰、林正南、林明星
    、林明豊、林順天、林文字及訴外人蕭黃麗所共有，應有部
    分各詳如土地登記謄本權利範圍欄所載，原告欲分割系爭土
    地以便利土地之利用，然蕭黃麗於96年10月14日死亡，而蕭
    黃麗之法定繼承人即被告蕭秀娥、蕭慶雲、蕭秀琴、蕭培銘
    、蕭秀月（下合稱被告蕭秀娥等5人）尚未辦理繼承登記，
    且均未拋棄繼承，為此請求蕭黃麗之法定繼承人被告蕭秀娥
    等5人應就系爭土地被繼承人蕭黃麗所遺應有部分6分之1辦
    理繼承登記。又系爭土地迄今仍保持共有，致土地無法充分
    利用，而兩造間並未定有不能分割之期限，亦無因物之使用
    目的，不能分割之情形，為充分利用各共有人土地，爰依民
    法第823條第1項規定訴請裁判分割，請求系爭土地分割如雲
    林縣西螺地政事務所110年4月1日土地複丈成果圖（下稱附
    圖）所示方法分割。如共有人有分配面積不足部分，則同意
    每平方公尺以新臺幣（下同）3,200元作為找補標準等語。
    並聲明：如主文第1、2項所示。
二、被告部分：
㈠、被告林萬教、林萬年、林萬坤陳稱：同意依附圖所示方法分
    割系爭土地，及對如共有人有分配面積不足，以每平方公尺
    3,200元為據計算找補金額沒有意見等語。
㈡、被告林明松、林大騰、林正南、林明星、林明豊、林順天、
    林文字、蕭秀娥、蕭慶雲、蕭秀琴雖未於言詞辯論期日到場
    ，惟渠等前曾到庭表示：同意依附圖所示方法分割系爭土地
    ，及對如共有人有分配面積不足，以每平方公尺3,200元為
    據計算找補金額沒有意見等語。
㈢、被告林萬金雖未於言詞辯論期日到場，惟渠等前曾於勘驗現
    場到場表示：如雲林縣西螺地政事務所110年1月28日土地複
    丈成果圖（下稱現況圖）編號A的鐵皮屋為伊所有，請求保
    留等語。
㈣、被告蕭培銘雖未於言詞辯論期日到場，惟其曾具狀表示：對
    於以每平方公尺3,200元計算補償金額沒有意見等語。
㈤、被告蕭秀月未於言詞辯論期日到場，亦未提出任何書狀作何
    聲明或到場陳述。
三、得心證之理由：
㈠、按各共有人，除法令另有規定外，得隨時請求分割共有物，
    但因物之使用目的不能分割或契約訂有不分割之期限者不在
    此限；共有物之分割，依共有人協議之方法為之；分割之方
    法不能協議決定，或於協議決定後因消滅時效完成經共有人
    拒絕履行者，法院得因任何共有人之請求，命以原物分配於
    各共有人，民法第823條第1項、第824條第1項、第2項第1款
    前段分別定有明文。又因繼承、強制執行、徵收、法院之判
    決或其他非因法律行為，於登記前已取得不動產物權者，應
    經登記，始得處分其物權，民法第759條亦有規定。而分割
    共有物性質上為處分行為，依民法第759條規定，共有不動
    產之共有人中有人死亡時，於其繼承人未為繼承登記前，不
    得分割共有物，故實務上准許共有人以一訴請求共有人之繼
    承人辦理繼承登記，並合併以繼承人及其餘共有人為分割共
    有物之請求（最高法院69年臺上字第1012號判決意旨參照）
    。經查，系爭土地為原告、蕭黃麗及被告林萬教、林萬年、
    林萬坤、林萬金、林明松、林大騰、林正南、林明星、林明
    豊、林順天、林文字所共有，應有部分各詳如土地登記謄本
    權利範圍欄所載，蕭黃麗於98年10月14日死亡，而被告蕭秀
    娥等5人為其法定繼承人，且均未拋棄繼承，亦未辦理繼承
    登記等情，有土地登記謄本、繼承系統表、臺灣省臺北縣戶
    籍登記簿、戶籍謄本、司法院家事事件（繼承事件）公告查
    詢結果、臺灣宜蘭地方法院家事庭110年4月19日宜院春家字
    第1100000161號、臺灣桃園地方法院家事法庭110年4月20日
    桃院祥家澤110年度（行政）字000000000號函在卷可稽。再
    徵諸於本件審理中，被告蕭秀月均未曾到庭陳述或具狀表示
    意見，顯然系爭土地無法以協議方式分割。且系爭土地之共
    有人間並無訂立不分割之期限，該土地依其使用目的亦非不
    能分割，則原告以兩造不能協議分割，訴請被告蕭秀娥等5
    人應就蕭黃麗所遺系爭土地之應有部分辦理繼承登記，並將
    系爭土地裁判分割予共有人，核屬有據，應予准許。
㈡、裁判上定共有物分割之方法，固可由法院自由裁量，不受共
    有人主張之拘束，但仍應斟酌各共有人之意願、共有物之性
    質、價格、分割前之使用狀態、經濟效用、分得部分之利用
    價值及全體共有人之利益等有關情狀，定一適當公平之方法
    以為分割（最高法院98年度臺上字第2058號、96年度臺上字
    第108號判決意旨參照）。經查：系爭土地呈不規則形，其
    上蓋有多棟建物，東側有一南北向道路、北側有一東西向道
    路等情，業經本院會同雲林縣西螺地政事務所勘驗現場明確
    ，並製有勘驗筆錄、照片、現況圖在卷可憑。本院審酌原告
    與被告林萬教、林萬年、林萬坤、林明松、林大騰、林正南
    、林明星、林明豊、林順天、林文字、蕭秀娥、蕭慶雲、蕭
    秀琴均明白表示同意依附圖所示方法分割，且本院將附圖送
    達其餘被告，其餘被告收受後均未具狀為反對之陳述，足見
    其等對上開分割方案亦無相反之意見。又依附圖所示方法分
    割，乃以共有人之使用現況為分割之依據，且分割後兩造取
    得之土地尚屬方正，各共有人間均便於利用，另分割後各共
    有人分得之土地均得對外出入，符合大多數人之利益，及系
    爭土地之經濟利用等各情，認依附圖所示方法分割對兩造較
    公平、合理，且符合系爭土地整體之利用價值，並兼及兩造
    間共有價值平等均衡原則，爰判決如主文第2項所示。
㈢、再按以原物為分配時，如共有人中，有不能按其應有部分受
    分配者，得以金錢補償之，民法第824條第3項定有明文。又
    按法院裁判分割共有物，除應斟酌各共有人之利害關係，及
    共有物之性質外，尚應斟酌共有物之價格，倘共有人中有不
    能按其應有部分受分配，或所受分配之不動產，其價格不相
    當時，法院非不得命以金錢補償之，最高法院57年度臺上字
    第2117號判決意旨可資參照。經查，系爭土地採附圖所示方
    法分割，將致系爭土地共有人分配所得之面積增減如附圖面
    積增減欄所示，是系爭土地共有人於分割後，就所分得之土
    地面積因有不能按其應有部分受分配之情形，則依上開說明
    ，自應以金錢互為找補。本院審酌系爭土地坐落雲林縣西螺
    鎮，土地使用分區及使用地類別為鄉村區乙種建築用地，10
    9年度土地公告現值為每平方公尺3,200元，而原告及被告林
    萬教、林萬年、林萬坤、林明松、林大騰、林正南、林明星
    、林明豊、林順天、林文字、蕭秀娥、蕭慶雲、蕭秀琴、蕭
    培銘均表示同意依每平方公尺3,200元，作為面積增減金錢
    找補之依據，其餘被告則未到場或具狀表示意見或到庭亦未
    表示意見，並參酌系爭土地使用狀況及系爭土地之地理位置
    等情，認以每平方公尺3,200元作為補償金額之計算標準，
    應屬合宜公允，故兩造應互相金錢找補金額詳如附表一所示
    。
四、末按，分割共有物乃具非訟事件之性質，法院斟酌何種分割
    方法較能增進共有物之經濟效益，並兼顧兩造之利益，以決
    定適當之分割方法，不因何造起訴而有不同，故原告請求裁
    判分割共有物雖有理由，惟關於所支出之訴訟費用，應由共
    有人全體按其應有部分比例負擔，方屬公平，故本院審酌兩
    造之利害關係，命本件訴訟費用由兩造按附表二所示訴訟費
    用負擔比例欄之比例負擔。
五、訴訟費用負擔之依據：民事訴訟法第78條、第80條之1、第8
    5條第1項但書、第2項。
中　　華　　民　　國　 110　　年　　9 　　月　　23　　日
                  民事第一庭    法  官  吳福森

以上正本係照原本作成。
如對本判決上訴，須於判決送達後20日內向本院提出上訴狀（需
按他造人數提出繕本）。如委任律師提起上訴者，應一併繳納上
訴審裁判費。
中　　華　　民　　國　 110　　年　　9 　　月　　23　　日
                                書記官　程尹鈴
　　　　　　　　　　　　　　　　
附表一：
 （金額：新臺幣）　  應補償之人及應負補償金額 受補償之人及受補償金額  蕭秀娥、蕭慶雲、蕭秀琴、蕭培銘、蕭秀月（即蕭黃麗之繼承人） （公同共有） 林大騰 108,136元 林正南 108,136元 林明星 108,136元 林明豊 108,136元 林文字 256,896元 林明松 16元 林順天 16元 林萬教 8元 林萬年 8元 林萬坤 8元 林萬金 8元 合       計 689,504元 

附表二：
共有人姓名 訴訟費用負擔比例 林萬教 24分之1 林萬年 24分之1 林萬坤 24分之1 林萬金 24分之1 林明松 12分之1 蕭秀娥、蕭慶雲、蕭秀琴、蕭培銘、蕭秀月（即蕭黃麗之繼承人） 6分之1 （連帶負擔） 林大騰 24分之1 林正南 24分之1 林明星 24分之1 林明豊 24分之1 林順天 12分之1 方榆楨 6分之1 林文字 6分之1